臺灣高等法院臺南分院刑事判決　　　　　　　　　　　　　　　　　　　行股
　　上　訴　人
　　即　被　告　丙　○　○
右上訴人因誣告案件，不服臺灣臺南地方法院八十九年度訴字第一四０五號中華民國
九十一年十月七日第一審判決（起訴案號：臺灣臺南地方法院檢察署八十九年度偵字
第一０三三四號），提起上訴，本院判決如左：
    主      文
原判決撤銷。
丙○○意圖他人受刑事處分，向該管公務員誣告，處有期徒刑肆月。
    事      實
丙○○於民國（下同）八十七年十二月一日，向甲○○、乙○○承租臺南縣新營市○○路一九０號房屋，經營「上弘電器行」，雙方約定租期自八十七年十二月一日起，
至八十八年十二月一日止，每月租金新臺幣（下同）二萬元，詎其僅於八十八年二月
十日、同年三月十二日、及同年五月十九日，繳納三期租金，且自八十八年六月起即
未再繳租金，並於八十八年八月間因經商失敗而離開上址，惟私人物品則仍放置於該
租屋處，即不知去向。甲○○、乙○○乃於租約到期後之八十九年二月十一日，以存
證信函催告其將私人物品遷出上址，其亦置之不理，甲○○、乙○○遂依雙方簽訂之
房屋租賃契約第十七條規定，將其置於上址之物品視作廢物賣予舊貨商吳家豪。嗣其
於八十九年五月間返回上址，發現甲○○、乙○○未經其同意即將其私人物品變賣，
心生不滿，竟圖使甲○○、乙○○受刑事處分，於八十九年六月二十七日，具狀向臺
灣臺南地方法院檢察署，對甲○○、乙○○提出竊盜及侵占罪之告訴，並虛構事實誣
指甲○○、乙○○竊取侵占其置於租屋處價值三百多萬元之電器設備，並提出所製作
內容不實之貨品清單、及大正冷氣工程有限公司（下稱大正公司）、統一冷凍機行（
下稱統一機行）估價單為證據，而誣告甲○○、乙○○涉有竊盜及侵占罪嫌，嗣經該
署檢察官偵查後，認甲○○、乙○○之犯罪嫌疑均屬不足，而於八十九年九月五日，
以八十九年度營偵字第八七九號對甲○○、乙○○為不起訴處分，其不服聲請再議，
復經該署檢察官以八十九年度偵續字第一二七號處分不起訴確定。案經臺灣臺南地方
法院檢察署檢察官自動檢舉偵查起訴。
    理      由
一、訊據上訴人即被告丙○○，固不諱言有於右揭時地，向臺灣臺南地方法院檢察署
    檢察官，告訴被害人甲○○、乙○○共同涉犯竊盜、侵占等罪嫌，嗣經檢察官偵
    查後為不起訴處分確定之事實；惟矢口否認有何誣告之犯行，並辯稱：其於八十
    七年間向被害人乙○○承租上開房屋，而與另一共有人甲○○簽租約，該屋為被
    害人兩人共有，嗣其雖因經商失敗離開該處，然機器仍置放該處，當時租金每月
    二萬元，其有告知被害人乙○○要晚一點付，東西仍放在該處，被害人乙○○說
    沒關係，但租金要按期給付，其亦未約定何時回來付租金，被害人乙○○說如其
    繳付租金，東西即讓其搬走，然其於八十九年五月份，回去找被害人乙○○欲付
    租金時，屋內之東西已全部被搬走，各該東西其估價約值三百多萬元，其告被害
    人甲○○、乙○○，祇要還其東西即可，主觀上並無誣告之犯意云云。然查：
（一）被告如何於承租上開房屋後，未按期繳納房租，復因躲閉債務離去上址，迭經
      催告又不出面處理，被害人乙○○始將被告未搬走之物品賣予舊貨商，且該物
      品並無價值三百萬元等情，已據被害人乙○○在原審供稱：「‧‧‧我有發存
      證信函限時告知被告回來取回物品，但被告均沒有回應。我自房屋出租給被告
      ，至被告離開後，一年來我只拿到一個月的租金，因當時有很多債權人來向被
      告索債，我根本找不到他。因得不到被告的回應，後來我有請朋友將屋內的廢
      棄物載去給舊貨商，他們在偵查中有出庭作證。之前被告有回該屋將一些好的
      物品搬走。屋內留存的物品，根本沒有如被告所主張價值三百多萬元，當時他
      都沒有錢付租金，況被告已先行來搬走一車的貨物，怎可能留有三百多萬元的
      東西在屋內。」等語不移（見原審卷第三十八頁），並據證人廖育諒在原審證
      稱：「被告以前經營不善時，曾詢問我是否要購買其貨品，因價格談不攏，他
      出價二十幾萬元，我無法接受，後來我們就沒有再聯絡。但某一日，有一位朋
      友打電話給我，問我要不要估冷氣設備的舊貨，我去看時，才知道該地點為被
      告丙○○承租的工廠，當時出面接洽的人是房東乙○○，我並有質疑該些貨品
      是我之前的老闆丙○○所有，他說被告積欠他房租，又聯絡不到被告，該些貨
      品堆置該處，他無法將房子再出租給他人，所以問我要不要估該些舊貨，該些
      舊貨是工廠的全部舊貨，當時我估價十一萬元，並給付訂金三萬元，並先行載
      了一車的貨品如壓縮機、修理冷氣設備的工具，都是舊貨。後來我到家裡，準
      備卸貨時，我父親不同意我購買未經之前老闆（即被告）同意的貨品，所以我
      將該舊貨又載回去，乙○○有將款項還給我。後來我知道吳家豪有去向乙○○
      購買。」（見原審卷第五十四頁），及證人吳家豪在原審證稱：「我是經朋友
      介紹說乙○○有些舊的冷氣設備要出售，我去估貨而認識的，詳細時間不太記
      得。當時是在被告承租的工廠估貨的，因同樣是做冷凍設備的同業，我曾經聽
      聞丙○○經營不善，已經逃避債務，有些同業被他倒閉的情形，很多人在找他
      ，乙○○並告訴我，他有寄存證信函給丙○○，請他回來處理貨物，因他要將
      房屋出租，但被告一直未回來處理，所以他才要變賣該些貨品，於是我向他購
      買工廠內全部的舊貨，總價為十萬元左右。」（見原審卷第五十四、五十五頁
      ），暨證人馮欣津在偵查中證稱：「丙○○有欠我錢共一百多萬，我常去那邊
      ，且與乙○○皆為朋友，劉某有留存工具及舊冷氣，我想查封，但無價值故未
      查封，印象中存留約十台，另有冷卻水塔」（見營偵字第八七九號侵占卷八十
      九年八月八日訊問筆錄）各等語屬實，此外復有房屋租賃契約及存證信函各影
      本一件，附於偵查卷足稽（見仝上偵查卷），顯見被害人乙○○所稱被告未按
      期繳納房租，復因躲閉債務離去上址，迭經催告又不出面處理，始將被告未搬
      走之物品賣予舊貨商，且各該舊貨僅值十萬元左右，而未達三百萬元之鉅，已
      非無據。
（二）被告於臺灣臺南地方法院檢察署八十九年度營偵字第八七九號侵占案件偵查中
      ，雖提出其自行書寫之物品清單一紙為證，並於原審陳稱：「該廣告單是我在
      彰化時所寫的，之前我要搬家時，就有先作紀錄，後來我再依據原稿抄上該廣
      告紙，我在偵查中有提出作證。當天檢察官問我時，我聽不清楚，才會回答該
      廣告單是於八十八年八月份離開時所寫」云云（見原審卷第五十六頁）；惟觀
      諸被告於偵查中庭呈上開廣告紙時，尚於該廣告紙上記載：「本張是八十八年
      八月份離開租處時所作清單，丙○○，八十九年七月二十七日」等字，既有該
      廣告紙之正反面影本一份附卷為憑（見仝上偵查卷），且經檢察官當庭檢視該
      清單，發覺該清單係以廣告紙之背面書寫，然正面之廣告內容係：「率先響應
      阿扁總統三三三青年購屋政策，首創年息三％優惠專案」等標題，顯見上開廣
      告單係於八十九年三月份總統大選後所印製，檢察官乃質以：「為何這廣告單
      是今年（即八十九年）五月發行，而你稱去年搬出來所載？」，被告則答以：
      「我去年寫的，隨便拿來寫的。這單子是我去年搬出來所寫的」，經檢察官再
      質以：「為何這單子是今年（即八十九年）五月發行，你在去年寫？」，被告
      則答以：「不知」（見仝上偵查卷八十九年七月二十七日訊問筆錄），益見該
      廣告紙上所記載之物品清單，係被告臨訟杜撰，並非真如被告所稱係於八十八
      年八月離開時所作，其不足資為有三百多萬元物品之證明甚明。至被告於上開
      侵占案件偵查中，提出大正公司及統一機行所出具之估價單各一紙，用以證明
      其工廠確有價值三百萬元之物品乙節，經檢察官傳訊大正公司及統一機行之負
      責人蘇進泰、王進丁結果，證人蘇進泰既結證稱：「認識劉某，他為上弘負責
      人。在二、三年前有買貨，但很久未買了」、「（問：為何會有這估價單？）
      他說要做一件工程需這貨物，他要賺一手，時間是約半個月前，要我幫他找這
      些東西，價格他說要自己寫，產品名是我要填載，日期是他要寫的，因價格他
      要賺一手才由他寫，其實他是要騙這估價單。」，另證人王進丁亦結證稱：「
      四年來他共與我做過四千多元生意，還欠我三千多元」、「估價單是半個月前
      他找我寫的，他說要做工程估價用，日期他叫我不要寫，他與另一女子來我處
      」各等語在卷（見仝上偵查卷八十九年八月三十日訊問筆錄），益足見各該估
      價單雖部分內容同意由被告填載，然被告並未據實填載，無由據以證明被告所
      稱其租屋處有價值三百多萬元之機器設備。則被告身為「上弘電器行」之負責
      人，理應對其工廠內之貨品數量、價值知之甚詳，乃竟率爾以不實之物品清單
      及估價單等物，虛構其有價值三百多萬元之物品，遭被害人甲○○、乙○○竊
      取、侵占，而對被害人甲○○、乙○○提出竊盜、侵占罪嫌之告訴，其主觀上
      猶謂無誣告他人犯罪之犯意，其誰能信。
（三）按告訴人所訴事實不能證明其係屬實，在對於被訴人為不起訴處分確定者，固
      不能謂告訴人因此即應負誣告罪責，然此必以告訴人有出於誤會或懷疑被訴人
      有此事實，或對其事實張大其詞而為申告之情形，始足以當之，若告訴人以自
      己親歷被害事實，堅指被訴人有犯罪行為，指名向該管公務員告訴，經不起訴
      處分，認被訴人無此犯罪事實者，即不能謂告訴人不應負誣告罪責，最高法院
      著有三十二年度上字第一八四號判例在案。又所謂誤認他人有犯罪嫌疑而可認
      其無誣告之故意，必在告訴人未親歷其事，僅由輕信傳說懷疑誤會之情形下始
      能發生，若以自己親歷之事實，堅指他人有犯罪行為，向該管公務員告訴，即
      不得謂其無誣告之故意，亦有最高法院七十二年臺上字第八一七六號、七十五
      年臺上字第三０二０號、七十六年臺上字第三０八六號判決意旨足參。卷查本
      件被害人甲○○、乙○○確實將被告所留存在上開房屋之物品賣予舊貨商吳家
      豪十萬元，既已有如前述，則被告於對被害人甲○○、乙○○提出告訴竊盜侵
      占之際，應已明知該被害人僅將其留置在上開房屋之價值約十萬餘元之雜物變
      賣，乃竟告訴有三百多萬元之物遭竊盜侵占，是其具狀告訴被害人甲○○、乙○○之內容，即與其本身所認知者有間，且被告苟僅係因不知法律，又急於取
      回其所留置在上開房屋內之物品，始具狀向偵查機關提出竊盜、侵占之告訴，
      其亦僅需將其遭被害人甲○○、乙○○變賣之物品據實以告，然其竟捨此途不
      由，遽誣指被害人甲○○、乙○○竊取侵占子虛烏有之高額物品，甚而提出不
      實之貨品清單及估價單，究其行徑實係挾怨報復欲入被害人甲○○、乙○○於
      罪之意無疑。又被告既係以自己親歷承租房屋使用之事實，堅指被害人甲○○
      、乙○○有竊盜、侵占之犯行，自亦不得以其僅係誇大其詞或不知法律而卸免
      刑責。
（四）再者被告告訴被害人甲○○、乙○○涉犯竊盜、侵占罪嫌，經臺灣臺南地方法
      院檢察署檢察官偵查後，以該二被害人犯罪嫌疑均屬不足，而於八十九年九月
      五日，以八十九年度營偵字第八九七號對被害人甲○○、乙○○為不起訴處分
      ，嗣被告不服聲請再議，仍經該署檢察官以八十九年度偵續字第一二七號處分
      不起訴確定在案，亦有各該不起訴處分書存卷為證，同足資為被告有誣告犯行
      認定之參考。
（五）綜上足認被告所辯，要屬畏罪卸責避重就輕之詞，無足取信。本件事證已臻明
      確，被告之犯行洵堪認定，應予依法論科。
二、核被告所為係犯刑法第一百六十九條第一項之誣告罪。其意圖他人受刑事處分，
    而行使所製作內容不實之物品清單、估價單等證據，本質上屬誣告之預備行為，
    且行使內容不實之各該證據，尚難認與行使偽造私文書之犯罪構成要件相當，而
    被告既已實施誣告，則其行使內容不實之物品清單、估價單等證據之低度行為，
    應已為其誣告之高度行為所吸收，不另論罪。公訴人認被告尚犯有刑法第二百十
    六條、第二百十條之行使變造私文書罪，而與誣告罪間具有方法結果之牽連犯關
    係，尚有未洽。原審認被告事證明確，因予論罪科刑，固非無見。惟查原判決將
    被告具狀誣告被害人甲○○、乙○○竊佔、侵占之時間，認係八十九年七月一日
    ，已有錯誤；且該告訴狀稱謂欄雖併載被告之妻翁麗如為告訴人，然其係因翁麗
    如為商號負責人，始將之併列為告訴人，事實上僅係被告提出告訴，翁麗如並未
    提出告訴，既據被告在本院所陳明，且該告訴狀之具狀人欄，亦僅被告簽名蓋章
    ，並無翁麗如之簽名蓋章，顯見該案僅係被告一人單獨提出告訴，翁麗如並不與
    焉，乃原判決竟認被告與翁麗如共犯誣告罪，及未就後述被告被訴行使變造私文
    書部分，何以不構成犯罪之理由予以說明，亦均有未合。被告上訴意旨，否認犯
    罪，指摘原判決不當，雖無足取；惟原判決既有可議，自應由本院將原判決予以
    撤銷改判。爰審酌被告之素行、犯罪之動機、目的、方法、所生危害、及其犯後
    態度等一切情狀，仍對其量處有期徒刑四月，以資儆懲。
三、至公訴意旨認被告變造大正公司及統一機行之估價單部分，尚犯有刑法第二百十
    六條、第二百十條之行使變造私文書罪嫌云云。因依證人王進丁、蘇進泰前開所
    言，既係自願留空白交由被告自行填載部分內容，顯係同意被告自行填載內容完
    成估價單，則被告縱填載不實，亦非無權製作，難認與偽造變造私文書之犯罪構
    成要件，其被訴此部分犯罪應屬不能證明。惟因公訴人認與誣告成罪部分，具有
    方法結果之牽連犯關係，依審判不可分之原則，爰不另於主文為無罪判決之諭知
    。
四、據上論斷，應依刑事訴訟法第三百六十九條第一項前段、第三百六十四條、第二
    百九十九條第一項前段，刑法第一百六十九條第一項，判決如主文。
本案經檢察官曾顯智到庭執行職務。
中      華      民      國    九十一    年     十二     月    二十四    日
                                  臺灣高等法院臺南分院刑事第二庭
                                      審判長法官  游  明  仁
                                            法官  蘇  重  信
                                            法官  林  永  茂
右正本證明與原本無異。
如不服本判決，應於判決送達後十日內向本院提出上訴狀，其未敘述理由者並應於提
出上訴狀後十日內向本院補提理由書（應附繕本)。
                                      法院書記官  劉  岳  文
中      華      民      國    九十一    年     十二     月    二十四    日
刑法第一百六十九條第一項：
意圖他人受刑事或懲戒處分，向該管公務員誣告者，處七年以下有期徒刑。
